臺灣高等法院高雄分院刑事判決　　　　 96年度上易字第243號
上　訴　人　臺灣高雄地方法院檢察署檢察官
被　　　告　乙○○
上列上訴人因被告違反保護令罪等案件，不服臺灣高雄地方法院
95年度簡上字第1411號中華民國96年1 月31日第一審判決（聲請
簡易判決處刑書：臺灣高雄地方法院檢察署95年度偵字第26457
號），提起上訴，本院判決如下：
    主  文
上訴駁回。
    理  由
一、本件聲請簡易判決處刑意旨略以：被告乙○○與告訴人甲○
    ○係夫妻，2 人間具有家庭暴力防治法第3 條第1 款所定之
    家庭成員關係。被告乙○○前於民國94年6 月15日經臺灣高
    雄地方法院依家庭暴力防治法第13條規定，以94年度家護字
    第592 號民事通常保護令裁定令其不得對甲○○實施身體或
    精神上不法侵害之行為，不得直接或間接對於甲○○為騷擾
    行為，保護令有效期間為1 年，詎其明知上揭保護令裁定之
    內容，竟仍於95年6 月14日17時許，在高雄市○○區○○路
    22號其住處騎樓內，因甲○○前往上址探視小孩，見乙○○
    帶同女子葉寶貞下樓，葉寶貞並坐上乙○○所有停放於騎樓
    之車號D8-2806 號自用小客車內，甲○○心生憤怒，隨即經
    由自小客車之左後車門，進入後座並欲查看車上之女子係何
    人，而與乙○○發生爭執，乙○○為阻止甲○○查看葉寶貞
    之面貌，隨即基於傷害及違反保護令之犯意，用力將甲○○
    拉出車外，造成甲○○受有右上臂抓傷、左手腕及前臂瘀腫
    等傷害，而違反法院所為前開裁定。因認被告涉犯修正前家
    庭暴力防治法第50條第1 款（現行法第61條第1 款）之違反
    保護令罪與刑法第277 條第1 項傷害罪嫌等語。
二、按犯罪事實應依證據認定之，無證據不得認定犯罪事實；次
    按不能證明被告犯罪或其行為不罰者，應諭知無罪之判決，
    刑事訴訟法第154 條第2 項、第301 條第1 項分別定有明文
    。復按，對於現在不法之侵害，而出於防衛自己或他人權利
    之行為，不罰。但防衛行為過當者，得減輕或免除其刑。刑
    法第23條定有明文。又刑法上之防衛行為，祇以基於排除現
    在不法之侵害為已足，防衛過當，指防衛行為超越必要之程
    度而言，防衛行為是否超越必要之程度，須就實施之情節而
    為判斷，即應就不法侵害者之攻擊方法與其緩急情勢，由客
    觀上審察防衛權利者之反擊行為，是否出於必要以定之（最
    高法院48年台上字第1475號、63年台上字第2104號判例要旨
    參照）。
三、本件公訴人認上訴人即被告乙○○涉有上開犯行，無非係以
    ：告訴人甲○○於警詢、偵查中之指訴、健仁醫院出具之受
    理家庭暴力事件驗傷診斷書、臺灣高雄地方法院94年度家護
    字第592 號民事通常保護令各1 份及現場照片2 張等，為論
    罪依據。訊據被告固坦承於上開時、地，明知尚在保護令有
    效期間，仍與告訴人發生爭執，並有將甲○○拉出其自用小
    客車之行為，致其受有前揭傷害等情不諱，惟矢口否認有何
    傷害及違反保護令罪犯行，辯稱：告訴人打開左後車門坐在
    後座，我從她左側將兩手伸到她腋下把她拉出車外，把左側
    車門關上，拉出車外時，我並沒有推她，後來我進入駕駛座
    要倒車離開，她又把左後車門打開，結果我車子的左後車門
    撞到樑柱，我又下車關車門，她又把左後車門打開，前後來
    回3 次，第4 次告訴人就坐到駕駛座，我說我會告你，她看
    我很生氣，就自己離開車子，我就趁機進入駕駛座，倒車離
    去。所以我拉她是要駕車離去，並無意傷害她及違反保護令
    ，而且她妨害我駕車離去的自由，我拉她也是排除侵害，屬
    正當防衛等語。經查：
(一)、被告為告訴人之夫，雙方為夫妻關係，業據被告及告訴人陳
    述屬實，是雙方為家庭暴力防治法第3 條第1 款所定之家庭
    成員關係。又被告如何於上開時、地，因告訴人2 次進入被
    告所有上開自用小客車2 次，而強力將之拉出，致告訴人受
    有右上臂抓傷、左手腕及前臂瘀腫傷害等情，業據證人即告
    訴人於原審證述甚詳（他卷第19頁；原審簡上卷第42至46頁
    ），且被告於偵查及原審亦供承：因告訴人進入我車內，所
    以我拉其手臂將其拉出車外等情（他卷第18頁；原審簡上卷
    第28頁），於本院亦自承以雙手自告訴人背後穿過其腋下抱
    告訴人出來等語（本院96年4 月12日準備程序筆錄第2 頁）
    ，核與告訴人所受右上臂抓傷、左手腕及前臂瘀腫之傷害相
    符，此外復有健仁醫院出具之受理家庭暴力事件驗傷診斷書
    1 紙附卷可按（他卷第5 頁），是告訴人因被告將其強拉出
    車外而受有傷害等情，堪以認定。
(二)、被告雖辯稱我將告訴人拉出車外，係要駕車離去，無意傷害
    告訴人云云，惟查案發當時係告訴人目睹被告帶一名女子即
    葉寶貞自被告家中走出，並且進入被告停放門口之自用小客
    車，而當時告訴人與被告間仍為夫妻關係，告訴人見狀因此
    憤怒進入被告車內欲查看葉寶貞面貌，惟被告見告訴人進入
    車內，即強將告訴人拉出車外，此業據證人即告訴人於原審
    證述在卷（原審簡上卷第43頁），準此告訴人既未見葉寶貞
    之面貌，被告即將之拉出車外，告訴人自不甘就此離開該車
    ，而且被告於本院亦供承其欲將告訴人拉出車外時，因告訴
    人抗拒，身體左右搖晃，不讓被告拉起等情（本院96年4 月
    12日準備程序筆錄第3 頁），故被告為將告訴人拉出車外，
    勢必施加強大力量，方可使告訴人無法抗拒而離開車輛；而
    且被告當時與告訴人感情並非融洽，此為被告所不否認，復
    有告訴人於94年間聲請之保護令可佐，則被告既見告訴人掙
    扎抗拒，且明知用力拉其手臂拖出車外，將造成告訴人手部
    受傷，依被告與告訴人感情並非融洽之關係，此種結果之發
    生，亦不違背被告之本意，是被告有傷害告訴人之不確定故
    意至明，其辯稱將告訴人拉出車外，僅意在離去，無意傷害
    云云，顯屬無稽。
(三)、按對於現在不法之侵害，而出於防衛自己或他人權利之行為
    不罰，又行為不罰者，應諭知無罪之判決，刑法第23條前段
    、刑事訴訟法第301 條第1 項分別定有明文。次按正當防衛
    為阻卻違法事由之一，必須具備：1.存在現時不法侵害之緊
    急防衛情狀；2.所實施者為客觀上必要之防衛行為等要件。
    又防衛行為是否客觀必要，應就侵害或攻擊行為之方式、重
    輕、緩急與危險性等因素，並參酌侵害或攻擊當時防衛者可
    資運用之防衛措施等客觀情狀而做判斷，其標準乃在於一個
    理性之第三人處於防衛者所面臨之狀況，是否亦會採取同樣
    強度之防衛行為，亦即只要是有效排除不法侵害且造成損害
    最輕微之防衛行為即可，並無以出於不得已之唯一手段為要
    件，也無須考慮所保護之法益是否優越於所侵害之法益之法
    益平衡問題，而且防衛者能否以逃避、迂迴方式取代直接反
    擊行為，亦在所不問。經查：
  1.告訴人當天至被告住處欲幫其兒子拿藥時，適見被告自屋內
    走出來，東張西望，而且連續3 次進進出出，第3 次出來時
    ，被告將車子前後門打開，再回到家門口，把門打開進去叫
    人，結果有1 名女子遮掩頭部從駕駛座進入，直接坐到副駕
    駛座上，告訴人就直接從車後門進入，欲觀看該女子長相，
    被告就硬拉告訴人出來，把後車門關上，告訴人又從駕駛座
    進入，被告又將其拖出，被告就倒車，但因他沒將後車門關
    緊，後車門打開，撞到柱子，被告隨即下車將門關上，然後
    直接駕車離去等情，業據證人即告訴人於原審證述無訛（原
    審簡上卷第43頁），足見被告於本件案發之前，已準備駕車
    搭載葉寶貞離開現場，適被告見告訴人進入其使用之上開自
    用小客車，為免告訴人查看葉寶貞之面貌，乃將告訴人拉出
    車外，嗣見告訴人再度進入車內，被告乃再以強力將告訴人
    拉出車外無訛。惟被告將告訴人拉出車外之後，並無另外動
    手毆打告訴人，此亦據證人即告訴人於原審證述無訛（原審
    簡上卷第45頁），足徵被告當時確實想儘快離開現場，然因
    告訴人一再進入被告使用之前揭自用小客車內，致被告無法
    離去，是告訴人所為顯已構成刑法第304 條第1 項之以強暴
    妨害被告駕車離開之權利，為現時不法之侵害甚明。公訴人
    雖以：告訴人進入被告的車內，是為了要看清楚葉寶貞之面
    目，因為告訴人與被告是夫妻關係，告訴人看到被告載一個
    陌生女子，心中有所懷疑，是合於常情；且告訴人是基於懷
    疑的心態去看清楚葉寶貞之面貌，所以告訴人上車並不屬於
    不法的侵害等語。惟查，證人於原審審理時已坦承前揭自用
    小客車係被告所有，亦為被告使用，其本身有自己使用的車
    輛等情 (原審簡上卷第46頁)， 則告訴人既未與被告共同使
    用上開自用小客車，縱其發覺被告搭載陌生女子，認有侵害
    其權益之事，其自應循法律途徑主張權利，而且被告當時既
    未對告訴人實施任何妨害權益之行為，告訴人即無權進入被
    告之自用小客車，是公訴人上開所述，顯有誤會。
  2.對於告訴人上揭現時不法侵害，被告採取強拉告訴人之手臂
    將之拉出車外之手段排除等情，業據被告供明及證人即告訴
    人證述明確，如上所述。客觀言之，上揭手段當能排除告訴
    人所為之現時不法侵害，且斟酌被告所用之強制力程度非重
    、告訴人所受傷害尚輕、告訴人之不法侵害行為之方式等因
    素，堪認被告所為之防衛行為，尚未逾必要之程度。是本件
    被告雖有傷害告訴人之行為，然應認係對於現在不法之侵害
    ，而出於防衛自己權利之行為，且其排除侵害之行為並無過
    當之處，仍屬刑法第23條之正當防衛行為。公訴人認被告所
    為，並不符合正當防衛之要件，且屬防衛過當，尚有誤會。
(四)、綜上所述，本件被告雖有傷害告訴人身體之行為，然係告訴
    人對被告先為現時不法侵害之行為，被告為防衛自己權利，
    採取有效且未逾越必要範圍之防衛行為，自屬不罰，此外，
    復無其他積極證據足認被告有公訴意旨所指犯行，依法自應
    諭知無罪之判決，原審同此見解，判決被告無罪，核無違誤
    ，檢察官仍以被告防衛過當，指摘原判決不當，自無理由，
    應予駁回。
據上論斷，應依刑事訴訟法第368條，判決如主文。
本案經檢察官王登榮到庭執行職務。
中　　華　　民　　國　　96　　年　　5 　　月　　11　　日
            刑事第六庭    審判長法  官  王憲義
                                法  官  張盛喜
                                法  官  李璧君
以上正本證明與原本無異。
不得上訴。
中　　華　　民　　國　　96　　年　　5 　　月　　14　　日
　　　　　　　　　　　　　　　　書記官  唐奇燕
